【裁判字號】    97,消債更,84
【裁判日期】    971028
【裁判案由】    更生事件
【裁判全文】
臺灣花蓮地方法院民事裁定            97年度消債更字第84號
聲  請  人  甲○○
上列當事人因消費者債務清理事件聲請更生，本院裁定如下：
    主      文
聲請駁回。
聲請費用由聲請人負擔。
    理      由
一、按聲請更生或清算不合程式或不備其他要件者，法院應以裁
    定駁回之，但其情形可以補正者，法院應定期間先命補正，
    消費者債務清理條例（下稱本條例）第8條定有明文。又債
    務人與金融機構協商成立者，不得聲請更生或清算。但因不
    可歸責於己之事由，致履行顯有重大困難者，不在此限；本
    條例施行前，債務人依金融主管機關協調成立之中華民國銀
    行公會會員辦理消費金融案件無擔保債務協商機制與金融機
    構成立之協商，準用前項之規定，復為本條例第151條第5項
    、第6項所明定。準此，債務清償方案成立後，應由債務人
    按其條件履行，惟於其後發生情事變更，在清償期間收入或
    收益不如預期，致該方案履行困難甚或履行不能，而認有不
    可歸責於債務人之事由；或因締結債務清償方案之時，以債
    務人所處之協商時主、客觀環境，按一般有經驗、理性之人
    之標準，以事後觀察，使債務人作成協商意思表示而發生不
    健全或不自由之情形，有高度蓋然性，始從寬認定有不可歸
    責於債務人之事由，而得依本條例第151條第5項但書之規定
    聲請更生或清算。債務人對「如何發生情事變更」，或「如
    何使其產生意思表示不自由或不健全」等情，應詳加說明，
    或提供具體、明確之證據資料，供法院參酌，倘徒憑既有之
    債務清償方案所定協商金額超過債務人可支配之財產總額，
    即謂債務人享有本條例賦予之債務清理權利，無非過於速斷
    。蓋債務清償方案，係經當事人行使程序選擇權所為之債務
    清理契約，債務人自應受該成立之協議所拘束，雖定有不受
    拘束之例外事由，然在其要件解釋上，除應基於私法自治之
    考量外，更應對於債務人新生之債務清理請求權與債權人既
    有之財產權、契約自由權等基本權利間之衝突，加以調和，
    方是正辦。
二、本件更生聲請之意旨略以：因積欠銀行債務，於民國96年1
    月與債權金融機構共同協商成立清償方案，因協議當時別無
    他法可為減輕近20%高利率負擔，為避免以債養債致債務更
    顯擴增，而被迫接受銀行片面擬定之協議，然月付金高達新
    臺幣（下同）25,045元，以固定收入36,600元扣除後僅剩
    11,557元，實無法顧及個人及一家5口之必要生活開支，因
    而繳款至96年9月即無力再繳，爰依法聲請鈞院准予更生等
    語。
三、經查：
  (一)本件債務人曾於96年1月與金融機構新竹國際商業銀行（嗣
    於96年7月與渣打國際商業銀行合併，以渣打國際商業銀行
    股份有限公司『下稱渣打銀行』在臺營運）成立協商，並依
    約繳納協商款項至96年9月始毀諾，依上開條文規定，本件
    首應探究債務人之毀諾，是否符合本條例第151條第5項但書
    「因不可歸責於己之事由，致履行顯有重大困難」之規定，
    而得聲請更生。
  (二)依債務人95年度、96年度綜合所得稅各類所得資料清單、96
    年1月至97年3月薪資單、花蓮二信活期儲蓄存款存摺及郵政
    儲金簿所示，債務人前2年收入為1,031,400元，債務人97年
    1月至4月薪水分別為84,600（1/31）、42,201（2/5）、42,
    184（3/5）、37,503（4/3），且債務人於97年7月30日陳報
    狀中自陳依前2年收入（包含年終等各類獎金）計算，平均
    每月可得42,975元，據此，聲請人原聲請狀陳稱其固定每月
    薪資為36,600元云云，顯與事實不符，本件聲請人並未具體
    表明其自身之財務狀況，此等因舉證導致事實認定之不利益
    ，依上開規定應由聲請人負擔。
  (三)債務人主張其個人生活基本開銷每月為28,100元（即每月職
    業必要支出費『包含交通通勤費用、外食、雜支等』3,000
    元、家庭必要支出費『包含膳食、衣被、生活必需品、水電
    瓦斯、電話費、醫療、雜支等』15,000元、扶養費2,100元
    、房租8,000元等，共計28,100元），惟其於97年9月24日另
    具狀陳報上開每月家庭必要支出金額約為14,700元，包含交
    通費用（車資、油資）1,200元、水電瓦斯電話費2,500元、
    全家5口餐食費用9,000元及家用雜支（如被服、生活必需品
    、醫療費）2,000元。惟查：
  交通費用（車資、油資）1,200元：債務人於97年9月24日具
    狀陳報其偶須由花蓮至臺東工作，交通費用花費較高，與聲
    請狀記載職業必要支出（交通通勤費用、外食、雜支等）重
    複計算，應予扣除。
  水電瓦斯電話費2,500元、家用雜支（如被服、生活必需品
    、醫療費）2,000元：除債務人提出97年2月23日瓦斯費收據
    2張，計1,160元、配偶林素惠97年2月15日看診收據150元外
    ，並未提出水費、電費及家用雜支部分之支出證明，尚難認
    定確有此筆金額之支出。至債務人提出之97年1月及2月之手
    機電話費用支出單據，共計5,125元，本院衡以維持一般人
    最低生活水平之需求、債務人撙節開支之必要及手機之可替
    代性，本院認電話費逾600元之部分，非屬必要。
  子女扶養費2,100元：債務人自承尚有其配偶為扶養義務人
    ，失業已達相當期間，現扶養費用皆由聲請人支付等情，惟
    查債務人之配偶林素惠，現年36歲，工作能力正值高峰，距
    65 歲退休之日尚有29年，並非無能力與債務人分擔扶養費
    用。
  (四)另債務人自陳所謂實質自用住宅房租支出8千元部分，乃現
    債務人、配偶及子女共同與父母親同住於債務人父親名下不
    動產，債務人故而每月提供父母親8千元，不論名為扶養費
    或房租，總算聊表心意等語，惟上開費用之支出，債務人並
    未提出即時可供調查之證據，是本院尚難認債務人確有此筆
    費用之支付。
  (五)是以債務人96年度之平均月收入44,092元計算，扣除每月依
    原協商方案及其他銀行之應繳納之款項25,043元，尚餘19,0
    49元，縱債務人確有支出家庭必要支出費用14,700元、職業
    必要支出1,800元（扣除交通費用1,200元）及子女教育扶養
    費2,100元等費用，經扣減後仍有剩餘。是以，債務人於96
    年9月間毀諾時之資力狀況，顯無不可歸責於己致履行顯有
    重大困難之情形。
四、綜上，本件債務人未履行96年間與渣打銀行所達成一致性協
    商每月所應清償之25,043元係屬其個人原因，而無不可歸責
    之事由致無法依原協商條件履行，應屬聲請更生之要件不備
    。且依前開說明債務人每個月之收入扣除必要之支出再予清
    償前開欠款25,043元後尚有剩餘，此事實債務人亦無從補正
    後予以變更，依首揭條文之意旨，自應駁回其更生之聲請，
    爰裁定如主文。
中    華    民    國    97    年    10     月    28   日
                        臺灣花蓮地方法院民事庭
                            法      官  劉柏駿
以上正本係照原本作成。
如不服本裁定，應於裁定送達後10日內向本院提出抗告狀（應抄
附繕本），並繳納抗告費新臺幣1,000元。
中    華    民    國    97    年    10     月    28   日
                            法院書記官  蔡芬芳


司法院資訊處製作；財團法人民間司法改革基金會備份。
